【裁判字號】    95,簡上,261
【裁判日期】    951030
【裁判案由】    確認本票債權不存在
【裁判全文】
臺灣臺北地方法院民事判決             95年度簡上字第261號
上  訴  人  中華商業銀行股份有限公司
法定代理人  甲○○
訴訟代理人  乙○○
            戊○○
被上訴人    丙○○
訴訟代理人  丁○○
上列當事人間請求確認本票債權不存在事件，上訴人對於民國95
年2月23日臺灣臺北地方法院臺北簡易庭第一審判決（94年度北
簡字第25197號）提起上訴，本院於民國95年10月16日辯論終結
，茲判決如下：
    主    文
原判決關於確認上訴人持有被上訴人與張仁俊、張麗雲所共同簽
發，發票日民國九十年七月三十一日，面額新臺幣參佰萬元，到
期日民國九十三年七月三十一日，利率年息百分之二十之本票一
紙，對被上訴人本票債權不存在之金額超過新臺幣壹佰陸拾萬
壹仟伍佰捌拾陸元本息部分，暨訴訟費用之裁判均廢棄。
上開廢棄部分，被上訴人在第一審之訴駁回。
其餘上訴駁回。
第一審訴訟費用由上訴人負擔二分之一，餘由被上訴人負擔。第
二審訴訟費用由被上訴人負擔。
    事實及理由
一、按當事人對於第一審判決不服之程度，及應如何廢棄或變更
    之聲明，依民事訴訟法第441條第1項第3款雖屬應表明於上
    訴狀，然其聲明之範圍，至第二審言詞辯論終結時為止，得
    擴張或變更之，此不特為理論所當然，即就同法於第二審程
    序未設與第473條第1項同樣之規定，亦可推知（最高法院30
    年抗字第66號判例意旨參照）。本件上訴人原上訴聲明為：
    「廢棄原判決，駁回被上訴人在第一審之訴」。嗣於本院言
    詞辯論終結前，將上訴聲明減縮為：「廢棄原判決第一項之
    本票除新臺幣1,631,586元以外之部分，上開廢棄部分，被
    上訴人在第一審之訴駁回」，依前開規定，自應准許，先予
    敘明。
二、被上訴人主張：上訴人持有以被上訴人名義及訴外人張仁俊
    、張麗雲所共同簽發，發票日為民國90年7月31日、面額新
    臺幣（下同）300萬元，到期日93年7月31日，利率年息20%
    之本票一張（下稱系爭本票）。但是系爭本票並非被上訴人
    本人所簽發，被上訴人毋須負責票據債務。而共同發票人張
    麗雲、張仁俊係被上訴人次女、次女婿。張仁俊前開設美邦
    實業股份有限公司，與上訴人往來信用良好，88年7月30日
    因資金週轉而向上訴人借款300萬元，為期一年；當時被上
    訴人曾應張仁俊所請而共同簽發本票一張。惟90年7月31日
    續約時，無人通知被上訴人，被上訴人亦未簽發，系爭本票
    筆跡顯不相符。何況，本票所載住址為臺北市○○○路○段
    218巷6號，亦非被上訴人所居住之「臺北市○○○路○段218
    巷6弄2號5樓」，足見系爭本票並非被上訴人所簽發，至上
    訴人所主張「丙○○」印文部分，均非被上訴人所蓋用。求
    為確認系爭本票債權不存在。又依約定書特別條款之約定，
    上訴人允許主債務人延期應通知被上訴人，始負保證之責任
    。本件上訴人未通知自不負保證責任等語。（原審為被上訴
    人全部勝訴之判決，上訴人一部聲明不服），並答辯聲明：
    上訴駁回。
三、上訴人則以：被上訴人於88年擔任連帶保證人時，即立約定
    書及相關約據交上訴人收執，並於當年度借款借據親自簽名
    並蓋上印鑑印文，復不爭執上訴人職員詹佳蓉所為對保程序
    ，依上開約定書第3條約定「本約定書上之簽名、蓋章，均
    係立約人親為，嗣後立約人如與貴行有授信往來，悉憑該簽
    名或蓋章任擇一式，即生效力。」此為被上訴人選擇與上訴
    人約定授信之方式。兩造所約定之授信印鑑，其印文已出現
    於88年度借款借據、本票、個人資料蒐集同意書，89年之借
    款借據、本票，90年之借款借據、本票。被上訴人既多年使
    用該印鑑作為與上訴人授信之憑證，自無任其後不記得等詞
    推諉卸責。再90年之借款借據既已由當時經辦蔡明華於驗印
    處蓋章，已表示該借據之印文確實符合被上訴人留存於上訴
    人光復分行之授信印鑑。再張仁俊向上訴人申請新增貸款之
    初，上訴人當時衡量之主要條件，即以被上訴人之財力可作
    為債權之擔保，故如被上訴人不願擔任張仁俊之連帶保證人
    ，上訴人自不可能同意借款。又90年間張仁俊向上訴人申請
    續約時，已有繳款數次逾期紀錄，其還款財務緊湊，上訴人
    自不可能不通知並要求被上訴人必須繼續擔任其連帶保證人
    。當時上訴人經辦蔡明華僅需通知借款人及連帶保證人辦理
    續約事宜，並負責查驗印文是否符合即可，況該員與張仁俊
    、被上訴人並無任何利害關係，自無必要故意違背上訴人之
    指示，並冒背信、偽造文書等刑責追究之危險，圖利張仁俊
    、張麗雲。再本件系爭借款本金餘額僅剩1,368,414元等語
    ，並上訴聲明：原判決第一項本票債權除1,631,586元外，
    其餘廢棄，前開廢棄部分，被上訴人在第一審之訴駁回。
四、不爭執事項：
（一）張仁俊於88年7月30日向上訴人借款300萬元，由被上訴人
      與張麗雲擔任連帶保證人，被上訴人並在借據上簽名。（
      原審卷第66頁），被上訴人同時簽署約定書（原審卷第69
      頁）。另88年7月27日被上訴人並於上訴人之「個人資料
      電腦蒐集、電腦處理及利同意書」簽章欄上簽名（原審卷
      第68頁）。
（二）89年7月28日續約時，被上訴人亦在借據親自簽名擔任連
      帶保證人（原審卷第65-2頁）。
（三）上訴人持系爭本票向本院聲請本院裁定，經本院於93年11
      月18日裁定系爭本票其中1,368,414元及自93年8月1日起
      至清償日止按年息20%計算之利息得為強制執行（原審卷
      第5頁）。
五、本件被上訴人請求確認系爭本票債權不存在，上訴人則以前
    開情詞置辯。本件主要爭點在於系爭本票之簽名及印文是否
    為真正。茲分別敘述如下：
（一）本件系爭本票上發票人欄「丙○○」之簽名，與前開88年
      7月30日及89年7月28日借據上「丙○○」之簽名筆跡，經
      肉眼比對，其中「生」字部分簽名之筆法、轉折等的明顯
      不同。而上訴人復不能提出其他證據證明系爭本票上發票
      人欄「丙○○」簽名確係被上訴人所為，堪認被上訴人主
      張伊未於系爭本票簽名一節為真正。
（二）上訴人另主張系爭本票「丙○○」印文與兩造所約定書所
      約定蓋用之印文相符，被上訴人自應負發票人之責任部分
      ，則為被上訴人以前揭情詞置辯。查，上訴人與被上訴人
      於88年7月30日所簽訂之約定書第3條約定：「本約定書上
      之簽名、蓋章，均係立約人親為，嗣後立約人如與貴行有
      授信往來，悉憑該簽名或蓋章任擇一式，即生效力。」而
      上開約定書確係被上訴人與上訴人所簽訂一節，亦為被上
      訴人所不爭執（本院卷第35頁背面），其上除有被上訴人
      之簽名外，尚蓋有被上訴人之印文，有卷附約定書可查（
      本院卷第31頁、第32頁）。再系爭本票上之「丙○○」印
      文與上開88年7月30日約定書之「丙○○」經核對後，其
      印文係屬相符，由此堪認系爭本票上之「丙○○」印文確
      屬真正。至被上訴人雖辯稱：約定書上對保簽名欄、立約
      定書人欄、立約人欄上簽名為其所為，但印章非其所為云
      云。惟查，除上開約定書外，被上訴人自承88年7月30 日
      借據（原審卷第66頁）、89年7月28日借據（原審卷第
      65-2頁）等借據，均為被上訴人所簽名，其上並同時均蓋
      有上開印文。而被上訴人於原審時陳稱系爭本票上印文之
      印章不是伊的等語（原審卷第20頁），嗣於本院辯論時確
      陳稱：印章都是女兒張麗雲保管等語（本院卷第69頁），
      其前後對印章部分之陳述不一。本院參照上情，應認系爭
      本票上之印文應屬真正。
（三）至被上訴人另稱：本票上所載地址為臺北市○○○路○段
      218巷6號，並非被上訴人所居住之臺北市○○○路○段218
      巷6弄2號5樓，足見系爭本票非被上訴人所簽發等語。查
      ，系爭本票上所載發票人丙○○住址為臺北市○○○路○
      段218巷6號，固與被上訴人上開住居所地址不符。惟依票
      據法第120條之規定，發票人住址非本票應記載事項，自
      不影響本票之效力。又依前開所述，雖系爭本票上簽名非
      被上訴人所為，且所載發票人住址有誤，然系爭本票上丙
      ○○之印文係屬真正，而該本票復均已填載本票應記載事
      項，即已生票據上之效力。如被上訴人主張該印文係遭盜
      蓋者，自應由被上訴人負舉證責任。本件被上訴人就此並
      未提出其他證據證明，則上開地址不符，亦不影響票據之
      效力。
（四）另查，兩造於88年7月30日所訂之約定書特別條款第1條約
      定：「立約人（被上訴人）所保證之債務，如主債務人未
      依約履行時，貴行（上訴人）基於主債務人之申請，認為
      有允許主債務人延期清償或分期清償之需要時，應即以書
      面通知立約人，立約人同意於貴行書面通知到達或視為到
      達時，仍續負全部債務之保證責任」（本院卷第32頁）。
      本件被上訴人與張仁俊、張麗雲共同簽立系爭本票係為連
      帶保證張仁俊對上訴人之借款債務，張仁俊於88年7月30
      日向上訴人借款300萬元，期間為1年。嗣於89年7月28日
      由上訴人及張仁俊再簽立借據，並由被上訴人、張麗雲再
      為連帶保證人，其借款期間迄90年7月31日止。其後張仁
      俊與上訴人於90年7月31日所簽借據，其上連帶保證人及
      系爭本票之「丙○○」簽名雖非真正。然所蓋用之「丙○
      ○」印文係屬真正，則兩造間之保證契約即已合法生效。
      依約被上訴人即就張仁俊之上開300萬元借款，即負保證
      責任，自無被上訴人所稱因上訴人未以書面通知被上訴人
      ，被上訴人不負保證效力之問題，是被上訴人上開辯解亦
      無可取。
六、按在票據上簽名者，依票上所載文義負責。二人以上共同簽
    名時，應連帶負責。票據法第5條定有明文。本件系爭本票
    上被上訴人之印文既屬真正，被上訴人依法即應負票據之責
    任，上訴人對張仁俊就上開借款債務尚有1,368,414元，而
    系爭本票中張麗雲及被上訴人部分又係為擔保上開借款債務
    所簽發，從而，被上訴人訴請確認上訴人就系爭本票中1,36
    8,414元本息之本票債權不存在，即無理由，應予駁回。原
    審就此部分所為上訴人敗訴判決，於法不合；上訴意旨就此
    部分指摘原判決不當，求予廢棄改判，為有理由，應予廢棄
    改判如主文第二項所示。惟1,631,586元本金債權既不存在
    ，則此部分利息債權亦不存在，原審就此部分利息判決不存
    在即無不當，上訴意旨就此部分求為廢棄改判，即屬無據，
    應予駁回。
七、本件事證已臻明確，兩造其餘主張陳述及所提之證據，經審
    酌後於本件判決結果無影響，爰不逐一論駁，附此敘明。
八、據上論結，本件上訴為一部有理由，一部無理由，依民事訴
    訟法第436條之1第3項、第449條第1項、第450條、第79條，
    判決如主文。
中    華    民    國    95    年    10    月    30    日
                  民事第二庭審判長法  官  鄭純惠
                                  法  官  吳淑惠
                                  法  官  蔡政哲
上為正本係照原本作成
不得上訴第三審
中    華    民    國    95    年    10    月    30    日
                                  書記官  曾靖雯


司法院資訊處製作；財團法人民間司法改革基金會備份。
